最高法院民事判決　　　　　　　　　　　　　　　八十六年度台上字第三八一一號
　　上　訴　人　丙○○
　　訴訟代理人　孫則芳律師
　　被 上訴 人　甲○○
　　　　　　　　乙○○
右當事人間請求所有權移轉登記等事件，上訴人對於中華民國八十六年五月十二日台
灣高等法院第二審判決（八十五年度上字第一八五一號），提起上訴，本院判決如左
：
    主  文
原判決廢棄，發回台灣高等法院。
    理  由
本件上訴人主張：伊於民國六十九年十月二十三日向被上訴人甲○○購買桃園縣平鎮
苑城社區編號Ａ６之房屋及基地及附帶使用之空地全部，即系爭坐落桃園縣平鎮市○
○段五六一號土地及地上建物，價金新台幣（下同）一百三十二萬一千五百元，並以
甲○○前所積欠伊之材料款六十一萬五千六百十五元充作定金，餘款則約定由伊提供
該工地之鋼筋材料款作抵，俟工程完成後再行結算。上開別墅社區工程完工後，地主
莊游錦秀拒絕將應分配予建商即甲○○之土地依甲○○之指示辦理所有權移轉登記予
包括伊在內之購屋客戶，致甲○○無法將系爭土地移轉登記予伊。迄八十四年五月間
，伊發現系爭土地早於八十二年一月十六日即已由莊游錦秀依甲○○之指示移轉登記
予其胞兄即被上訴人乙○○，此係乙○○與甲○○互相通謀而為用以規避伊之請求，
亦係故意以違背善良風俗之方法使伊之權利受損，被上訴人間並無真實合意有效之原
因債權關係存在。縱認其間有對價關係，不論該對價關係為無償或有償行為，因乙○
○於受益時明知其取得系爭土地所有權顯有害及伊之權利，伊亦得依民法第二百四十
四條第一項或第二項之規定予以撤銷等情，求為：(一)、先位聲明：確認被上訴人間就
系爭土地所為所有權移轉登記之原因關係不存在；備位聲明：被上訴人間就系爭土地
所為所有權移轉登記之原因債權行為應予撤銷；(二)、命乙○○將系爭土地所有權移轉
登記予甲○○；(三)、甲○○再移轉登記予上訴人。（上訴人另請求甲○○給付十七萬
元及其利息，經第一審判命甲○○如數給付，甲○○未聲明不服。）
被上訴人甲○○則以：本件買賣契約約定總價款一百三十二萬一千五百元，除以伊所
欠上訴人之鋼筋價款六十一萬五千六百十五元抵作部分價金外，其餘價款仍由上訴人
供售之鋼筋按每公噸一萬五千五百元計算抵付，惟事後上訴人並未供售鋼筋與伊，亦
未以現金支付，並於七十二年八月十一日委託唐思尚律師來函催告，限伊於文到十日
內交付房屋並辦理登記手續，否則依其通知交屋之日解除契約，伊經按買賣契約上之
地址尋訪上訴人，發現該房屋已經拆除，亦無法查知上訴人去向，依唐律師催告意旨
，雙方間之買賣契約應發生解除之效力。嗣伊因積欠乙○○債務，無力償還，乃指定
前地主莊游錦秀將系爭土地移轉登記與乙○○抵償債務，伊與乙○○間並無通謀虛偽
意思表示或故意侵害上訴人之權利；被上訴人乙○○亦以：伊為甲○○之胞兄，於六
十八年十二月間及六十九年十月間，為擔保甲○○分別向施徐淑珍及許家石借款七十
萬元及五十萬元，提供伊所有坐落台北市○○區○○段馬明潭小段七七－一三、七七
－九六號土地應有部分八分之一及地上建物門牌號碼台北市○○路○段八四－一號四
樓房屋設定抵押權在案，因甲○○債務到期後未予清償，致伊之上開房地受法院強制
執行拍賣償債，甲○○亦始終未能償還伊代償之債務，乃於八十一年十二月間指定莊
游錦秀將系爭土地移轉登記與伊，作為抵償，伊係合法取得系爭土地，伊與甲○○間
並無通謀虛偽意思表示或詐害上訴人情事各等語，資為抗辯。
原審維持第一審所為上訴人敗訴部分之判決，駁回其上訴，無非以：上訴人主張其與
甲○○就系爭土地及地上建物訂有買賣契約，約定以上訴人售與甲○○鋼筋之價金，
抵充不動產買賣價金之事實，業據提出不動產買賣契約書為證，甲○○對該買賣契約
書之真正並不爭執，上訴人此部分主張，固應認為真實。惟查上訴人與甲○○於六十
九年十月二十三日訂立之本件買賣契約第十條約定：買賣之房屋應於一百八十工作天
完工點交，並辦理產權登記予上訴人或上訴人指定之人。甲○○未按時交屋，上訴人
乃於七十二年八月十一日以被上訴人逾期未點交房屋及辦理過戶手續為由，委託唐思
尚律師以信函催告甲○○於十日內點交房屋並辦理登記手續，否則依通知交屋之日解
除契約。甲○○於收受上訴人之函時，曾經按買賣契約之地址尋訪上訴人，發現系爭
土地上之房屋已拆除，其無從依約履行。甲○○既未於上訴人所定催告期限內依約履
行，兩者間之買賣契約應依上訴人之意思於催告期限屆滿，即通知交屋最後之日解除
。上訴人與甲○○間之買賣關係既經解除，上訴人本於該買賣關係，訴請確認被上訴
人間就系爭土地移轉登記之原因關係不存在，或撤銷被上訴人間取得系爭土地之債權
行為，並請求乙○○將系爭土地移轉登記予甲○○，再由甲○○移轉登記予上訴人，
為無理由，不應准許等詞，為其判斷之基礎。
惟按解釋意思表示，應探求當事人之真意，不得拘泥於所用之辭句，民法第九十八條
定有明文。而真意何在，又應以過去事實及其他一切證據資料為斷定之標準，本院十
九年上字第四五三號判例亦有明示。查本件上訴人對於於七十二年八月十一日委託唐
思尚律師通知甲○○乙事固不爭執，而該通知中，其請「甲○○、朱張秋夫婦於接到
本通知後十日內將所出賣房屋點交本人營業，並辦理登記手續，否則依本通知交屋之
日解除契約」（見第一審卷、第六五頁）。原判決依被上訴人之主張，認為甲○○與
上訴人間之契約，因未能履行，依該通知之意思，其間之買賣關係已經解除，惟上訴
人辯稱：該通知「著重於催告甲○○依雙方簽訂契約將建築完竣之房屋履行點交予上
訴人之意思，並告之甲○○不履約將發生上訴人取得解除契約之解除權及加倍返還價
款請求權之後果，並非以上開催告函解除兩造間買賣契約」（見原審卷、第一一○頁
反面），原審對於上訴人此項防禦方法因何不足採，未於判決理由項下記載其意見，
已有判決不備理由之違法。又查本件上訴人與甲○○間買賣契約所約定之房屋，並無
被拆除情事，且已由甲○○將之交付上訴人，亦有甲○○八十四年十月十一日寄給上
訴人之中壢龍岡郵局第三一三存證信函可證（見第一審卷、第一七頁正面），原判決
遽依甲○○之辯解，認為系爭房屋已被拆除，甲○○無從履約，此部分認定與卷內證
據不符，苟雙方買賣契約業已解除，甲○○又何需於嗣後將買賣標的物之房屋交付上
訴人﹖本件上訴人前述七十二年八月十一日委託唐思尚律師所發之通知，其真意究在
逕行解除其與甲○○間之買賣契約，抑或僅在取得契約解除權而已﹖雙方之買賣已否
解除﹖均滋疑義，有待深入調查審認。事實既欠明瞭，本院自無從為法律上之判斷。
上訴論旨，指摘原判決不當，聲明廢棄，為有理由。
據上論結，本件上訴為有理由。依民事訴訟法第四百七十七條第一項、第四百七十八
條第一項，判決如主文。
中      華      民      國    八十六    年     十二     月    二十四    日
                              最高法院民事第六庭
                                  審判長法官  蕭  亨  國
                                        法官  吳  正  一
                                        法官  楊  隆  順
                                        法官  陳  淑  敏
                                        法官  黃  義  豐
      右正本證明與原本無異
                                              書  記  官
中      華      民      國    八十七    年      一      月      三      日
